最　高　行　政　法　院　判　決
　　　　　　　　　　　　　　　　　　 96年度判字第00251號
上　訴　人　甲○○
被 上訴 人　財政部
代　表　人　乙○○
上列當事人間因入出境事件，上訴人對於中華民國94年7月7日臺
北高等行政法院93年度訴字第3015號判決，提起上訴，本院判決
如下：
　　主  文
上訴駁回。
上訴審訴訟費用由上訴人負擔。
　　理  由
一、本件上訴人為嘉菱實業有限公司（下稱嘉菱公司）之負責人
    ，該公司因欠繳87、89、90年度營利事業所得稅、滯納金、
    滯納利息、89年度營利事業所得稅罰鍰、90年度綜合所得稅
    扣繳稅款罰鍰計新臺幣（下同）1,048,054元，經財政部臺
    灣省南區國稅局（下稱南區國稅局）依限制欠稅人或欠稅營
    利事業負責人出境實施辦法（下稱限制出境實施辦法）第2
    條第1項規定，報由被上訴人以93年2月24日台財稅字第0930
    082034號函請內政部警政署入出境管理局（下稱境管局，現
    已改制為內政部入出國及移民署）限制上訴人出境，經境管
    局以93年2月25日境愛岑字第09310665010號處分書禁止上訴
    人出國。上訴人不服，提起訴願，經訴願決定駁回，上訴人
    猶未甘服，遂提起行政訴訟。
二、上訴人起訴主張略謂：(一)上訴人僅係嘉菱公司之名義負責人
    ，並未實際負責公司營運，實際負責人為陳源泰，業經臺灣
    高雄地方法院檢察署檢察官91年度偵字第17692號不起訴處
    分書認明，應以陳源泰為限制出境對象；被上訴人對於上訴
    人限制出境並不能達成其行政目的；又依財政部74年5月22
    日台財稅第16387號函釋內容意旨可知，為防杜取巧，如實
    際負責人另有其人之特殊情形，不能達到稅捐保全目的時，
    仍應專案報部核定限制出境人，是「希圖規避限制出境而變
    更負責人」為限制出境實施辦法第4條之準據，本件嘉菱公
    司負責人及營利事業負責人之上揭變更並未涉「希圖規避限
    制出境而變更負責人」之情形。被上訴人應依限制出境實施
    辦法第4條本文規定，以變更後負責人為限制出境對象而解
    除上訴人限制出境。(二)限制出境實施辦法第4條但書所謂「
    三親等以內之親屬」，不包括姻親，是上訴人雖與93年3月4
    日變更後負責人陳源泰具姻親關係，仍不該當上揭限制出境
    實施辦法第4條但書所定「應繼續限制其出境」之情形。(三)
    況嘉菱公司欠繳之稅款未合法送達，被上訴人亦未給予其陳
    述意見之機會，原處分顯有違誤云云。為此，訴請將訴願決
    定及原處分均撤銷。
    被上訴人則以：(一)查嘉菱公司滯欠稅款已達限制出境實施辦
    法第2條所定限制出境金額標準，被上訴人於93年2月24日函
    請境管局限制出境時，上訴人仍為嘉菱公司登記之負責人，
    依財政部83年9月22日台財稅第830432027號函釋及公司法第
    12條規定，以上訴人為限制出境對象，尚無不合。至臺灣高
    雄地方法院檢察署檢察官91年度偵字第17692號不起訴處分
    書，係就上訴人詐欺案件審認其係嘉菱公司之名義負責人，
    並非依公司法第9條規定以登記事項有虛偽不實情事而為判
    決，尚難採據。(二)次查嘉菱公司欠繳之稅捐及罰鍰繳款書，
    經郵務送達，分別經該公司及負責人蓋章、該公司營業處所
    之大廈管理委員會蓋章及管理員簽名、上訴人同一戶籍之同
    居人龔桂花君蓋章收受，均已合法送達，有繳款書及掛號郵
    件回執影本附卷可稽，上訴人所訴嘉菱公司欠繳稅款繳款書
    未合法送達云云，顯與事實未合。再者，被上訴人為避免被
    上訴人隱匿、移轉財產或潛逃出境，而限制其出境，依行政
    程序法第103條第8款規定，得不給予上訴人陳述意見之機會
    。(三)再查民法親屬編第1章通則有關親屬之規範係涵蓋血親
    與姻親，且綜觀法律中若規範之血親與姻親親等不同時，皆
    於條文內明確列示；準此，前揭限制出境實施辦法第4條但
    書中並未特別排除姻親關係之親屬，則條文所指「三親等以
    內之親屬」應即涵蓋三親等以內之血親及姻親。南區國稅局
    已依據限制出境實施辦法第4條規定，報請被上訴人函轉境
    管局限制變更後負責人陳源泰君出境，惟因陳泰源為上訴人
    配偶陳源輝之兄長，與上訴人具二親等姻親關係，是依限制
    出境實施辦法第4條但書規定，仍應繼續限制上訴人出境；
    原處分及所為訴願決定並無違誤等語，資為抗辯。
三、原審斟酌全辯論意旨及調查證據之結果，以：(一)按「納稅義
    務人欠繳應納稅捐達一定金額者，得由司法機關或財政部，
    函請內政部入出境管理局，限制其出境；其為營利事業者，
    得限制其負責人出境。」「滯納金、利息、滯報金、怠報金
    、短估金及罰鍰等，除本法另有規定者外，準用本法有關稅
    捐之規定。」「本法對於納稅義務人之規定，除第41條規定
    外，於扣繳義務人、代徵人、代繳人及其他依本法負繳納稅
    捐義務之人準用之。」分別為稅捐稽徵法第24條第3項、第
    49條前段及第50條所明定。次按「在中華民國境內居住之個
    人或在中華民國境內之營利事業，其已確定之應納稅捐或關
    稅逾法定繳納期限尚未繳納，其欠繳稅款及已確定之罰鍰單
    計或合計，個人在新台幣50萬元以上，營利事業在新台幣10
    0萬元以上者，由稅捐稽徵機關或海關報請財政部函請內政
    部入出境管理局限制該欠稅人或欠稅營利事業負責人出境。
    」為限制出境實施辦法第2條第1項所規定。(二)經查：1.上訴
    人為嘉菱公司之負責人，該公司欠繳87、89、90年度營利事
    業所得稅、滯納金、滯納利息、89年度營利事業所得稅罰鍰
    、90年度綜合所得稅扣繳稅款罰鍰計1,048,054元，均已告
    確定，有公司基本資料查詢、限制出境案件戶籍資料及欠稅
    情形表影本附被上訴人卷可稽，洵堪認定。2.上訴人主張其
    係嘉菱公司之名義負責人，並未實際負責公司營運，實際負
    責人為陳源泰乙節；按「依限制欠稅人或欠稅營利事業負責
    人出境實施規定限制出境之營利事業負責人，係指以依法得
    代表該營利事業之法定代理人為限。……」及「……說明：
    二、稽徵機關依規定報請限制營利事業負責人出境時，依本
    部68年7月18日台財稅字第34927號函釋，應以依法得代表該
    營利事業之法定代理人為限，所謂『依法得代表該營利事業
    之法定代理人』，係指依公司法規定，經經濟部發給執照上
    所記載之公司負責人；……」，分別為財政部68年7月18日
    台財稅第34927號函及83年9月22日台財稅第830432027號函
    之見解，該函釋乃係主管機關就所屬機關因執行稅捐稽徵法
    第24條第2項之規定發生疑義，以主管機關之地位為符合法
    規原意之釋示，與上開法律規定之立法意旨相符，法院自得
    予以援用。是上訴人既為行為時任嘉菱公司之負責人，縱上
    訴人所主張其並未實際負責公司，然揆諸上開財政部函釋意
    旨，被上訴人依限制出境實施辦法第2條第1項所規定，通知
    境管局對於上訴人予以限制出境，依法並無不合。3.另依限
    制出境實施辦法第4條規定：「依第2條規定限制營利事業負
    責人出境後，如營利事業之負責人有變更時，應以變更後之
    負責人為限制出境對象。但經查明變更後原負責人仍屬該營
    利事業之受僱人、股東、合夥人或為變更後負責人之配偶、
    三親等以內之親屬者，應繼續限制其出境。」，惟按民法第
    4編關於親屬部分，所謂親屬包含血親、姻親及配偶三種，
    而血親及姻親，亦含括直系與旁系。是上開限制出境實施辦
    法第4條所謂「三親等以內之親屬」，自應包括直系或旁系
    之血親或姻親而言；從而，上訴人主張該規定不包括姻親，
    容有誤解，尚難可採。本件嘉菱公司於上訴人限制出境後之
    93年3月4日及同年月19日分別向經濟部及南區國稅局高雄縣
    分局辦理負責人變更登記，惟變更後之負責人陳源泰係上訴
    人配偶陳源輝之兄，與上訴人具二親等旁系姻親關係，是被
    上訴人依限制出境實施辦法第4條但書規定，尚不得解除上
    訴人出境限制，依法亦無不合。4.至上訴人所主張有關稅捐
    稽徵文書未合法送達及限制上訴人出境前未給予陳述意見機
    會乙節；查本件應審究者為被上訴人依限制出境實施辦法第
    2條第1項規定，函請境管局限制上訴人出境，是否依法有據
    問題。關於嘉菱公司欠繳87、89、90年度營利事業所得稅、
    滯納金、滯納利息、89年度營利事業所得稅罰鍰、90年度綜
    合所得稅扣繳稅款，是否合法送達有關處分書，與本案無涉
    ，亦難執為應免限制上訴人出境之論據。至臺灣高雄地方法
    院檢察署檢察官91年度偵字第17692號不起訴處分書，係就
    上訴人詐欺案件審認其係嘉菱公司之名義負責人，並非依公
    司法第9條規定以登記事項有虛偽不實情事而為判決，尚難
    採為對於上訴人有利之依據。另被上訴人為避免上訴人隱匿
    、移轉財產或潛逃出境，而限制其出境，依行政程序法第10
    3條第8款規定，得不給予上訴人陳述意見之機會。綜上所述
    ，原處分依法限制上訴人出境，並無不合等由，駁回上訴人
    原審之訴。
四、上訴意旨復執前詞，並主張：(一)上訴人業如原審主張如認定
    配偶、血親、姻親均屬親屬，則限制出境實施辦法第4條但
    書大可僅規定三親等「親屬」即可包括配偶，又何需列舉配
    偶滋生疑義？可見該法條在自動限縮轉嫁罰對象。況且民法
    姻親範圍實屬過大，此乃限制出境實施辦法第4條但書於列
    舉配偶及三親等親屬之餘不併列姻親之故。上訴人此項主張
    ，原審於駁回判決並未附理由。(二)原審判決援引財政部83年
    9月22日台財稅第830432027號函釋認定上訴人於限制出境時
    為嘉菱公司登記名義人，雖非實際負責人，仍支持被上訴人
    繼續限制上訴人出境處分而駁回上訴人之訴。惟上訴人業於
    原審主張依財政部74年5月22日台財稅第16387號函釋意旨，
    被上訴人為防杜取巧，本於職權調查，仍可專案核定以實際
    負責人為限制出境對象，並不以營利事業登記證負責人為準
    ；且如果不是屬於希圖規避限制出境，縱變更自己配偶三親
    等親屬為負責人，即不屬於限制出境實施辦法第4條但書之
    範疇，不應繼續限制前負責人出境。上訴人此項主張，原審
    於駁回判決亦未附理由。(三)綜上，原審未能從干涉處分本質
    、租稅法律主義探討限制出境實施辦法第4條但書規定之意
    涵，即有違誤等語。請求將原判決廢棄改判。
五、本院查：(一)本件被上訴人於93年2月24日函請境管局限制上
    訴人出境時，上訴人為嘉菱公司之營利事業登記負責人，該
    公司滯欠90年度綜合所得稅罰鍰（違反扣繳義務）及87年度
    、89年度、90年度營利事業所得稅本稅、罰鍰共計9筆稅捐
    ，加計滯納金及利息合計1,048,054元，稅款逾期未繳納且
    均告確定，因滯欠稅款已達限制出境金額標準，南區國稅局
    據此函報被上訴人函轉境管局限制上訴人出境，境管局據以
    禁止上訴人出國，仍原審依法調查本於職權認定之事實，且
    為兩造所不爭執。上訴人雖主張其係嘉菱公司之名義負責人
    ，並未實際負責公司營運云云，惟原審引據財政部68年7月1
    8日台財稅字第34927號函及83年9月22日台財稅字第8304320
    27號函，並說明該函釋乃財政部就所屬機關因執行稅捐稽徵
    法第24條第2項之規定發生疑義，本以主管機關之權責所為
    符合法規原意之釋示，與法律規定之立法意旨相符，而認上
    訴人主張為不可採，即非無據。另上訴人主張其與嘉菱公司
    實際負責人陳泰源雖有二親等姻親關係，惟限制出境實施辦
    法第4條但書規定之三親等親屬，應不含姻親在內。原審認
    定該三親等親屬包括配偶、血親、姻親，判決未附理由亦屬
    違法乙節。經查原判決理由欄三(三)即已詳述：「民法第4
    編關於親屬部分，所謂親屬包含血親、姻親及配偶三種，而
    血親及姻親，亦含括直系與旁系。是以上開限制出境實施辦
    法第4條所謂『三親等以內之親屬』，自應包括直系或旁系
    之血親或姻親而言；從而，上訴人主張該規定不包括姻親，
    容有誤解，尚難可採。本件嘉菱公司於上訴人限制出境後之
    93年3月4日及同年月19日分別向經濟部及南區國稅局高雄縣
    分局辦理負責人變更登記，惟變更後之負責人陳源泰係原告
    配偶陳源輝之兄，與上訴人具2親等旁系姻親關係，是被上
    訴人依限制出境實施辦法第4條但書規定，尚不得解除上訴
    人出境限制。」，上訴人此部分主張實屬無稽。(三)本件原判
    決認被上訴人援引稅捐稽徵法第24條第3項、第49條前段、
    第50條及限制出境實施辦法第2條第1項之規定，函請境管局
    限制上訴人出境，於法並無不合，並說明上訴人所主張有關
    稅捐稽徵文書未合法送達及限制上訴人出境前未給予陳述意
    見機會乙節，因本件應審究者為被上訴人依限制出境實施辦
    法第2條第1項規定，函請境管局限制上訴人出境，是否依法
    有據問題。關於嘉菱公司欠繳87、89、90年度營利事業所得
    稅、滯納金、滯納利息、89年度營利事業所得稅罰鍰、90年
    度綜合所得稅扣繳稅款，是否合法送達有關處分書，應於該
    營利事業所得稅事件提起行政救濟時爭執，尚與本案無涉，
    亦難執為應免限制上訴人出境之論據。至於臺灣高雄地方法
    院檢察署檢察官91年度偵字第17692號不起訴處分書，係就
    上訴人詐欺案件審認其係嘉菱公司之名義負責人，並非依公
    司法第9條規定以登記事項有虛偽不實情事而為判決，尚難
    採為對於上訴人有利之論據。另被上訴人為避免上訴人隱匿
    、移轉財產或潛逃出境，而限制其出境，依行政程序法第10
    3條第8款規定，得不給予上訴人陳述意見之機會。進而維持
    原處分及訴願決定，駁回上訴人在原審之訴。核其認事用法
    均與論理法則及經驗法則無違，所適用之法規與解釋、判例
    ，亦無牴觸。尚無判決不適用法規或適用不當之違法；又所
    謂判決不備理由係指判決全然未記載理由，或雖有判決理由
    ，但其所載理由不明瞭或不完備，不足使人知其主文所由成
    立之依據。原判決對於上訴人於原審指訴各節，均已一一詳
    加予論駁，上訴人復執前述各點，任意指摘原判決有違背法
    令情事，求予廢棄，難認有理由，應予駁回。
據上論結，本件上訴為無理由，爰依行政訴訟法第255條第1項、
第98條第3項前段，判決如主文。
中　　華　　民　　國　　96　　年　　2　　 月　　9　　 日
                  第一庭審判長法  官　林  茂  權
                              法  官  廖  宏  明
                              法  官  黃  清  光
                              法  官　鄭　忠　仁
                              法  官　黃　本　仁
以  上  正  本  證  明  與  原  本  無  異
中　　華　　民　　國　　96　　年　　2　　 月　　9　　 日
　　　　　　　　　　　　　　　書記官　王　福　瀛
